ACORDAO-COMPLETO-2533133

ACÓRDÃO 3256/2022 ATA 18/2022 - PRIMEIRA CÂMARA

VISTOS, relatados e discutidos estes autos de concessão de pensão militar emitido pelo Comando do Exército.
ACORDAM os Ministros do Tribunal de Contas da União, reunidos em sessão da Primeira Câmara, com fundamento no artigo 39, inciso II, da Lei 8.443/1992 e diante das razões expostas pelo relator, em: 
9.1. considerar tacitamente registrado o ato de pensão militar instituído por Ezio Tristao de Azevedo em benefício de Sonia Maria de Azevedo e Vera Lucia de Azevedo Casseres;
9.2. remeter os autos à Sefip para que seja iniciada, em autos apartados, a revisão de ofício do registro tácito consignado no subitem 9.1, levando em conta, para tanto, as irregularidades identificadas nestes autos;
9.3. dar ciência desta deliberação ao Comando do Exército e às interessadas.

Atos de pensão militar

Primeira Câmara

Comando do Exército.

3. Interessados/Responsáveis:
3.1. Interessados: Sonia Maria de Azevedo (XXX.693.107-XX); Vera Lucia de Azevedo Casseres (XXX.763.367-XX).

13.1. Ministros presentes: Vital do Rêgo (na Presidência), Walton Alencar Rodrigues (Relator) e Jorge Oliveira.
13.2. Ministro-Substituto convocado: Augusto Sherman Cavalcanti.
13.3. Ministro-Substituto presente: Weder de Oliveira.

WALTON ALENCAR RODRIGUES

Adoto, como relatório, a instrução da Sefip, cuja proposta foi acolhida pelo representante do Parquet especializado:
"INTRODUÇÃO
1.	Trata-se de ato de pensão militar, submetido, para fins de registro, à apreciação do Tribunal de Contas da União (TCU) , de acordo com o art. 71, inciso III, da Constituição Federal.  O ato foi cadastrado e disponibilizado ao TCU por intermédio do Sistema e-Pessoal, na forma do art. 2º e 4º da Instrução Normativa TCU 78/2018.
2.	O ato desse processo pertence às seguintes unidades:
2.1.	Unidade emissora: COMANDO DO EXÉRCITO.
2.2.	Unidade cadastradora:  DIRETORIA DE INATIVOS E PENSIONISTAS.
2.3.	Subunidade cadastradora: SUC1.1 - 1ª Região Militar.
EXAME TÉCNICO
Procedimentos aplicados
3.	Os procedimentos para exame, apreciação e registro de atos de pessoal encontram-se estabelecidos na Instrução Normativa TCU 78/2018 e na Resolução TCU 206/2007. Essas normas dispõem que os atos de pessoal disponibilizados por meio do e-Pessoal devem ser submetidos previamente a críticas automatizadas, com base em parâmetros predefinidos.
4.	As críticas das informações cadastradas na etapa de coleta do ato foram elaboradas e validadas levando-se em conta as peculiaridades de cada ato. Os itens verificados nessa etapa são inerentes a dados cadastrais, fundamentos legais, mapa de tempo, ficha financeira, assim como eventuais ocorrências de acumulação. Trata-se de verificações abrangentes, minuciosas e precisas e sem a necessidade de ação humana e, portanto, menos suscetível a falhas. As críticas aplicadas estão discriminadas no sistema, no Menu e-Pessoal, opção "Crítica", que podem ser acessadas mediante concessão de perfil específico a servidores do TCU responsáveis pela análise.
5.	Além das críticas automatizadas, há verificação humana adicional no caso de haver alertas do sistema ou informações não formatadas, como esclarecimentos do gestor ou do controle interno.  
6.	As críticas também consideram os registros do Sistema Integrado de Administração de Recursos Humanos (Siape) . O Siape disponibiliza informações atualizadas sobre as parcelas que integram os proventos, diferentemente, portanto, do e-Pessoal, que informa as parcelas no momento do registro do ato. 
7.	Essa confrontação com o Siape fornece uma visão atual e verdadeira da situação, o que permite descaracterizar irregularidades e inconsistências que, embora constantes do e-Pessoal, já foram corrigidas.
8.	As verificações detectadas no ato encontram-se discriminadas na aba de pendências do ato no sistema e-Pessoal, bem como no espelho do ato contemplado por esta instrução.
Exame das Constatações
9.	Ato: 9328/2017 - Reversão - Interessado: EZIO TRISTAO DE AZEVEDO - CPF: XXX.847.427-XX
9.1.	Beneficiários: SONIA MARIA DE AZEVEDO - CPF: XXX.693.107-XX - Filho (a) e VERA LUCIA DE AZEVEDO CASSERES - CPF: XXX.763.367-XX - Filho (a) 
9.2.	Parecer do Controle Interno: considerar o ato Legal.
9.3.	Constatações e análises: 
9.3.1.	Posto/Graduação de referência para cálculo dos proventos de pensão não correspondente ao Posto/Graduação imediatamente superior ao Posto/Graduação de referência para cálculo dos proventos de reforma.
a.	Justificativa do Gestor de Pessoal: Base de cálculo dos proventos do posto de 2º Tenente, conforme Lei 8.717, de 14 OUT 1993. Ficha Controle nº 693, de 22 MAIO 1995.
b.	Análise do Controle Interno: Justificativa do gestor esclarece pendência
c.	Análise da Equipe Técnica: Ilegal
Com efeito, houve a concessão de proventos ao instituidor da pensão com base no posto de Segundo Tenente, tendo em vista que o ex-militar ficou incapacitado em decorrência de ferimento/moléstia adquirido durante o Teatro de Operações da Força Expedicionária Brasileira - 1944-1945, com fundamento no Decreto-Lei 8795/46 c/c art. 81 da Lei 8237/91.
Contudo, por meio dos sistemas informatizados disponibilizados pelo TCU foi possível verificar que a interessada VERA LUCIA DE AZEVEDO CASSERES recebe outra pensão militar, decorrente do falecimento de AROLDO DA ROCHA CASSERES, ocorrido em 9/9/2012.
Observa-se que essa situação não é permitida, conforme disposição do art. 29 da Lei 3.765/1960. Assim, a acumulação de duas pensões militares pela pensionista não merece prosperar, razão pela qual o ato em exame poderá ser considerado ilegal.
Cabe salientar, no entanto, que a interessada poderá optar, a qualquer tempo, pelo recebimento do benefício relativo à pensão militar em exame, contanto que comprove seu respectivo enquadramento no dispositivo legal mencionado no item anterior, escolhendo apenas os benefícios legalmente acumuláveis.
Quanto à outra beneficiária importa informar que recebe apena a cota parte da pensão militar em análise.
9.3.2.	Militar não possuía tempo de serviço suficiente (30 anos até 29/12/2000) para pensão com posto/graduação acima.
a.	Justificativa do Gestor de Pessoal: Não há. Verificação efetuada no âmbito do TCU.
b.	Análise do Controle Interno:  Não há. Verificação efetuada no âmbito do TCU.
c.	Análise da Equipe Técnica: Legal
Situação detalhada em outro tópico desta instrução.
9.4.	O quadro resumo de ocorrências e, quando for o caso, o detalhamento da norma legal e da jurisprudência para as inconsistências acima elencadas encontra-se no anexo II dessa instrução. 
9.5.	Encaminhamento do ato: 
9.5.1.	Considerar ILEGAL e recusar registro do ato de Pensão militar de EZIO TRISTAO DE AZEVEDO do quadro de pessoal do órgão/entidade COMANDO DO EXÉRCITO, com base nos arts. 71, inciso III, da Constituição Federal, 1º, inciso V, e 39, inciso II, da Lei 8.443/1992 e 260, § 1º, do Regimento Interno.
9.5.2.	Determinar à Secretaria de Fiscalização de Pessoal que monitore o cumprimento da (s) medida (s) indicada (s) para o ato de Pensão militar de EZIO TRISTAO DE AZEVEDO. 
9.5.3.	Com fulcro no art. 262, caput, do Regimento Interno deste Tribunal, determinar ao órgão/entidade COMANDO DO EXÉRCITO que: 
a.	dê ciência, no prazo de quinze dias, contados da notificação, do inteiro teor desta deliberação ao interessado, alertando-o de que o efeito suspensivo proveniente da interposição de eventuais recursos junto ao TCU não o exime da devolução dos valores percebidos indevidamente, caso o recurso não seja provido;
b.	informe o teor do acórdão que vier a ser prolatado, encaminhando ao TCU, no prazo de trinta dias, comprovante da data de ciência pelo interessado, nos termos do art. 4º, § 3º, da Resolução TCU 170/2004; e
c.	apresente ao beneficiário o direito a opção entre os cargos/proventos acumulados ilegalmente com a pensão militar/reforma para tal situação se enquadre no que prescreve o art. 29 de Lei 3765/60.
CONCLUSÃO
10.	A abrangência e a profundidade das verificações levadas a efeito fundamentam convicção de que o ato 9328/2017 pode ser apreciado pela ilegalidade, em razão das irregularidades apontadas no item Exame das Constatações desta instrução, que representam afronta à legislação e à jurisprudência de referência
PROPOSTA DE ENCAMINHAMENTO
11.	Ante o exposto, com fundamento no art. 71, inciso III, da Constituição Federal, no art. 1º, inciso V, e art. 39, incisos I e II, da Lei 8.443/1992, no art. 260 do Regimento Interno do Tribunal de Contas da União, propõe-se: 
11.1.	Considerar ILEGAL e recusar registro  do ato de Pensão militar de EZIO TRISTAO DE AZEVEDO do quadro de pessoal do órgão/entidade COMANDO DO EXÉRCITO, com base nos arts. 71, inciso III, da Constituição Federal, 1º, inciso V, e 39, inciso II, da Lei 8.443/1992 e 260, § 1º, do Regimento Interno.
11.2.	Determinar à Secretaria de Fiscalização de Pessoal que monitore o cumprimento da (s) medida (s) indicada (s) para o ato de Pensão militar de EZIO TRISTAO DE AZEVEDO.
11.3.	Com fulcro no art. 262, caput, do Regimento Interno deste Tribunal, determinar ao órgão/entidade COMANDO DO EXÉRCITO que: 
11.3.1.	apresente ao beneficiário o direito a opção entre os cargos/proventos acumulados ilegalmente com a pensão militar/reforma para tal situação se enquadre no que prescreve o art. 29 de Lei 3765/60;
11.3.2.	informe o teor do acórdão que vier a ser prolatado, encaminhando ao TCU, no prazo de trinta dias, comprovante da data de ciência pelo interessado, nos termos do art. 4º, § 3º, da Resolução TCU 170/2004; e
11.3.3.	dê ciência, no prazo de quinze dias, contados da notificação, do inteiro teor desta deliberação ao interessado, alertando-o de que o efeito suspensivo proveniente da interposição de eventuais recursos junto ao TCU não o exime da devolução dos valores percebidos indevidamente, caso o recurso não seja provido."

não há.

Procurador Rodrigo Medeiros de Lima.

PENSÃO MILITAR. COMANDO DO EXÉRCITO. ACÚMULO DE DUAS PENSÕES MILITARES. ILEGALIDADE DO ATO. INGRESSO NO TCU HÁ MAIS DE CINCO ANOS. REGISTRO TÁCITO. DETERMINAÇÃO PARA REVISÃO DE OFÍCIO.

PENSÃO MILITAR (PMIL)

Secretaria de Fiscalização de Integridade de Atos e Pagamentos de Pessoal e de Benefícios Sociais (Sefip).

Trata-se de ato de concessão de pensão militar, instituída por Ezio Tristao de Azevedo em favor de Sonia Maria de Azevedo e Vera Lucia de Azevedo Casseres, emitida pelo Comando do Exército, submetido à apreciação deste Tribunal para fins de registro.
A Sefip e o Ministério Público de Contas manifestaram-se pela ilegalidade do ato, em razão do acúmulo de duas pensões militares por uma das beneficiárias.
Acolho as conclusões dos pareceres precedentes, incorporando-as às minhas razões de decidir.
De fato, como bem evidenciou a Sefip, a beneficiária Vera Lucia de Azevedo Casseres recebe duas pensões militares, em desacordo com o art. 29 da Lei 3.765/1960, ensejando assim a ilegalidade da presente concessão.
Verifico, contudo, que o ato ingressou no Tribunal em 26/4/2017, o que impõe o reconhecimento do registro tácito da concessão, conforme estipulado pelo Supremo Tribunal Federal, em regime de repercussão geral, no Recurso Extraordinário 636.553/RS. 
	Nesse caso, cabe determinar à Sefip que dê início imediato aos procedimentos de revisão de ofício do ato instituído por Ezio Tristao de Azevedo.
	Feitas essas considerações, voto para que o Tribunal adote o acórdão que submeto ao Colegiado.
TCU, Sala das Sessões, em 7 de junho de 2022.
WALTON ALENCAR RODRIGUES 
Relator